【裁判字號】    92,上訴,1320
【裁判日期】    920626
【裁判案由】    偽造文書等
【裁判全文】
臺灣高等法院刑事判決                          九十二年度上訴字第一三二０號
    上  訴  人  臺灣板橋地方法院檢察署檢察官
    被      告  甲○○○
右上訴人因被告偽造文書等案件，不服臺灣板橋地方法院九十二年度訴字第一六三號
，中華民國九十二年三月五日第一審判決（起訴案號：臺灣板橋地方法院檢察署九十
一年度偵字第二０八七五號），提起上訴，本院判決如左：
    主  文
上訴駁回。
    事  實
一、甲○○○前因犯賭博罪，經臺灣板橋地方法院於民國（下同）八十四年三月三十
    日以八十四年度板簡字第一六九號判處罰金四千元，如易服勞役以三百元折算一
    日，嗣於八十四年五月十九日罰金繳清執行完畢（不構成累犯）。復於八十八年
    七月二十日在臺北縣板橋市○○路三十九號一樓，以其為會首召集民間互助會，
    會員連會首共計三十八人，每會新臺幣（下同）一萬元，底標一千二百元，採內
    標制，會期自八十八年七月二十日起至九十年十二月二十日止，每月二十日在上
    址開標，另每年二、六、十月之每月五日各加標一次，每次標會均由會首甲○○○負責主持開標、收取標金及交付得標會款事宜。詎其後甲○○○因私人財務狀
    況不佳，資金週轉困難，竟意圖為自己不法所有，並基於概括之犯意，於九十年
    四月二十日及同年五月二十日（起訴書誤載為不詳時間），連續二次在上址利用
    無人到場競標，亦無人知悉該會由何人標取之機會，向全體會員佯稱該二次會係
    由某不詳姓名會員，分別以二千元及二千一百元之會息標取；致使當時尚各有一
    會活會之會員丁○○、乙○、丙○○、戊○○○、林秀雄、林燕雪、鍾明香、陳
    阿惠及不詳會員三人，共計十一人誤以為確有甲○○○所指之其他會員標得該二
    次互助會，因而陷於錯誤，各分別交付八千元及七千九百元之活會會款予甲○○○。甲○○○以此詐術，連續二次詐得共計十七萬四千九百元之會款。迄至九十
    年八月二十日，丁○○、乙○、丙○○、戊○○○等活會會員欲前往臺北縣板橋
    市○○路三十九號投標時，該互助會竟無故停標，會首甲○○○亦不知去向；經
    相互核對後發現該互助會當時僅餘六個活會，然尚有八個活會會員尚未標取會款
    ，始悉受騙。
二、案經丁○○、乙○、丙○○訴請暨戊○○○訴由臺北縣政府警察局土城分局報請
    臺灣板橋地方法院檢察署檢察官偵查起訴。
    理  由
一、右揭犯罪事實，業據被告甲○○○於檢察官偵查、原法院及本院審理中均坦承不
    諱；核與告訴人丁○○、乙○、丙○○、戊○○○四人於警訊、檢察官偵查、原
    法院及本院調查中指訴珠情節相符；並經證人林秀雄、林燕雪、鍾明香於偵查中
    及證人鍾明香於原法院審理時到庭結證屬實，復有互助會會單影本一紙及遭倒會
    活會會員召開之會議紀錄影本一份在卷足稽。本件事證明確，被告詐欺犯行洵堪
    認定。
二、核被告甲○○○所為，係犯刑法第三百三十九條第一項之詐欺取財罪。被告冒用
    不詳會員名義佯稱得標，以此詐術向告訴人丁○○等活會會員詐取會款，使斯時
    尚屬活會之會員受騙而交付會款，係一行為侵害數法益，觸犯數詐欺罪名，應依
    想像競合犯之規定，從一詐欺取財罪處斷。被告先後二次詐欺取財犯行，時間緊
    接，手段相同，所犯又為構成要件相同之罪，顯係基於概括之犯意為之，為連續
    犯，應依刑法第五十六條之規定論以一罪，並加重其刑。
三、原審基此適用刑法第五十六條、第三百三十九條第一項、第五十五條前段、第四
    十一條第一項前段、罰金罰鍰提高標準條例第一條前段、第二條之規定，並審酌
    被告之素行及此次犯罪之動機、目的、手段，所詐騙之金額達十七萬四千九百元
    ，犯後坦承犯行，態度尚稱良好，惟尚未與被害人達成民事和解等一切情狀，量
    處有期徒刑陸月；並諭知易科罰金之折算標準，以參佰元折算壹日。又敘明：「
    公訴意旨另以：被告甲○○○於不詳時間連續二次冒用未得標會員名義，在標單
    上書寫姓名及標金偽造標單，標得二次會款而行使，足以生損害於告訴人丁○○
    等人，因認此部分被告尚涉有刑法第二百十六條、第二百二十條第一項、第二百
    十條之行使偽造準私文書罪嫌云云。訊之被告堅決否認有偽造標單並進而行使之
    行使偽造準私文書犯行，辯稱：伊僅有於九十年四月及五月詐欺冒標二會，惟該
    二會開標時均無會員至現場參與開標，伊亦未寫標單，伊並無偽造標單之不法犯
    行等語。經查被告所召集之前開民間互助會，先前開標時被告並無書寫標單之習
    慣等情，業據證人鍾明香於審理時到庭結證在卷，觀諸證人鍾明香所證述：『我
    自己是活會會員，我不確定九十年四、五月是否有去板橋信義路被告的住處參與
    開標，我大部分都有去開標，被告並沒有寫標單的習慣，從頭到尾都沒有看到被
    告有寫標單，我們都是聽說被告說是何人得標，告訴我們標息多少錢，我們就扣
    掉拿給她，我們都沒有看標單，我不記得被告說九十年四、五月是何人得標...
    』等語（參見原審九十二年二月十九日審判筆錄第六頁），堪認被告於九十年四
    月二十日及同年五月二十日連續二次冒標時，應無偽造標單之不法犯行。另本件
    告訴人雖指訴被告有偽造標單之不法情事，惟本件告訴人於偵查中及本院審理時
    均到庭陳稱九十年四、五月開標時並未至現場參與投標等情，則告訴人所指訴被
    告於九十年四、五月開標時尚有偽造標單之不法犯行乙節，應屬推測之詞，尚難
    憑信，並無積極證據足資證明被告確有偽造標單並進而行使之不法情事，是公訴
    人認被告尚涉犯刑法第二百十六條、第二百二十條第一項、第二百十條之行使偽
    造準私文書罪嫌，尚嫌率斷。此外，復查無其他積極證據足資證明被告涉有此部
    分之行使偽造準私文書罪嫌，原應諭知此部分無罪之判決，然因公訴意旨認此部
    分與前開論處詐欺取財罪刑部分有刑法第五十五條後段牽連犯之裁判上一罪關係
    ，爰不另為無罪之諭知」云云。其認定事實、適用法律及量處刑期，均為妥適。
四、公訴人據被害人戊○○○、乙○、丙○○、丁○○具狀請求上訴意旨雖以：原審
    認被告並無偽造標單冒標之偽造文書犯行，顯與一般民間互助會之標會習慣不同
    ，且本案合會於倒會時剩餘之活會數目與尚未得標之會員數目不同，顯見被告有
    冒標之事實，原審竟認被告無偽造文書犯行，顯係未盡調查能事即率予認定云云
    。訊之被告則堅決否認有行使偽造準私文書冒標犯行，辯稱：因沒有人去標會，
    所以由伊自己說是有人得標了，但沒有寫標單，只用口頭說等語。按犯罪事實應
    依證據認定之，無證據不得推定其犯罪事實，刑事訴訟法第一百五十四條定有明
    文。又，認定犯罪事實所憑之證據，雖不以直接證據為限，間接證據亦包括在內
    ；然而無論直接或間接證據，其為訴訟上之證明，須於通常之人均不致有所懷疑
    ，而得確信其為真實之程度者，始得據為有罪之認定，倘其證明未達此一程度，
    而有合理之懷疑存在時，事實審法院復已就其心證上理由予以闡述，敘明其如何
    其如何無從為有罪之確信，因而為無罪之判決，尚不得任意指為違法。最高法院
    七十六年台上字第四九八六號著有判例。經查，告訴人戊○○○、乙○、丙○○
    、丁○○指述被告有行使偽造標單之犯行，僅係依據倒會時剩餘活會數目與尚未
    得標會員數目不同之狀況以為猜測，並未能具體指出被告於何時？在何地？有如
    何偽造標單以供行使之相關資料以供本院調查（見本院九十二年五月十三日訊問
    筆錄）。而被告對於其所召集之本案互助會，何以剩餘之活會數目與尚未得標之
    會員數目不同，渠如何向會員詐得會款乙節，已詳為說明係以「沒有人去標會，
    所以由伊自己說是有人得標了，但沒有寫標單，只用口頭說」，使互助會會員誤
    信有其他會員得標之手段為之（見本院九十二年六月十二日審理筆錄）。衡之一
    般國內互助會標會之常情，此種狀況極有可能發生，應非全然出自虛構。本案既
    查無被告偽造標單行使之積極事證，揆諸前揭判例意旨，自難僅憑告訴人等心中
    之懷疑，即推定被告有偽造標單行使之犯行。原審因認被告行使偽造準私文書部
    分之犯罪不能證明，尚無違誤。公訴人依告訴人之請求上訴，執前詞指摘原判決
    不當，為無理由，應予駁回。
據上論斷，應依刑事訴訟法第三百六十八條，判決如主文。
本案經檢察官林炳雄到庭執行職務。
中      華      民      國    九十二    年      六      月    二十六    日
                              臺灣高等法院刑事第十二庭
                                  審判長法  官   陳  志  洋
                                        法  官   沈  宜  生
                                        法  官   陳  博  志
右正本證明與原本無異。
檢察官如不服本判決，應於收受送達後十日內向本院提出上訴書狀，其未敘述上訴之
理由者並得於提起上訴後十日內向本院補提理由書（均須按他造當事人之人數附繕本
）。
被告不得上訴。
                                        書記官   陳  嘉  文
中      華      民      國    九十二    年      六      月     三十     日
附錄本案論罪科刑法條全文：
刑法第三百三十九條
意圖為自己或第三人不法之所有，以詐術使人將本人或第三人之物交付者，處五年以
下有期徒刑、拘役或科或併科一千元以下罰金。
以前項方法得財產上不法之利益或使第三人得之者亦同。
前二項之未遂犯罰之。


司法院資訊處製作；財團法人民間司法改革基金會備份。
